ACORDAO-COMPLETO-2465031

ACÓRDÃO 5943/2021 ATA 10/2021 - PRIMEIRA CÂMARA

VISTOS, relatados e discutidos estes autos de processo de pensões civis instituídas por ex-servidores da Receita Federal do Brasil,
ACORDAM os Ministros do Tribunal de Contas da União, reunidos em sessão da Primeira Câmara, diante das razões expostas pelo relator e com fundamento na Constituição Federal, art. 71, III e IX, e na Lei 8.443/1992, arts. 1º, V, e 39, II, em:
9.1. considerar legais as pensões instituídas em favor dos beneficiários Carmem Maria de Carvalho Leite Malleta; Karina Toledo Rodovalho Novo; Antônio Pompilio Júnior e Giulia Giacomello Pompilio; Edna Gabriela de Jesus e Rosemary Paulin e determinar o registro dos respectivos atos;
9.2. considerar ilegais os atos de pensão instituídos em favor de Regina Célia Brasilino Barbosa; Odete Arrisse Esteves Dias; Celma Henriques Barbosa; Francisca Francinete Oliveira; Dalva Dantas Damasceno e Bárbara Heliodora Damasceno e negar registro aos respectivos atos;
9.3. determinar ao Ministério da Economia que:
9.3.1. dê ciência desta deliberação aos beneficiários listados no subitem 9.2 ou a seus representantes legais, caso algum deles seja menor, no prazo de quinze dias e faça juntar o comprovante de notificação a estes autos nos quinze dias subsequentes;
9.3.2. na hipótese de desconstituição das decisões judiciais proferidas nos Mandados de Segurança 35.498, 35.410, 35.490, 35.494 e 35.500, em trâmite no Supremo Tribunal Federal, faça cessar o pagamento da parcela relativa ao Bônus de Eficiência e Produtividade, previsto na Lei 13.464/2017, aos beneficiários listados no subitem 9.2, por ser incompatível com o artigo 40, caput e §§ 1º, 2º, 3º, 4º e 18, da Constituição Federal, dada a expressa exclusão da vantagem remuneratória, de caráter pro labore faciendo, da base de cálculo de contribuição previdenciária, sob pena de responsabilidade solidária da autoridade administrativa omissa.

PENSÃO CIVIL. Atos de Pensão civil da unidade emissora MINISTÉRIO DA FAZENDA (Extinta), enviados ao TCU pela unidade de controle interno CONTROLADORIA-GERAL DA UNIÃO para fins de análise e julgamento

Primeira Câmara

Ministério da Fazenda (extinta).

3. Interessados/Responsáveis:
3.1. Interessados: Antônio Pompilio Junior (XXX.083.138-XX); Bárbara Heliodora Damasceno Bellan (XXX.250.308-XX); Carmen Maria de Carvalho Leite Maletta (XXX.137.108-XX); Celma Henriques Barbosa (XXX.283.978-XX); Dalva Dantas Damasceno (XXX.313.158-XX); Edna Gabriela de Jesus (XXX.773.168-XX); Francisca Francinete de Oliveira (XXX.484.484-XX); Giulia Giacomello Pompilio (XXX.372.878-XX); Karina Toledo Rodovalho Novo (XXX.008.468-XX); Odete Arrisse Esteves Dias (XXX.682.408-XX); Regina Celia Brasilino Barbosa (XXX.922.698-XX); Rosemary Paulin (XXX.731.368-XX).

13.1. Ministros presentes: Walton Alencar Rodrigues (Presidente), Benjamin Zymler (Relator), Vital do Rêgo e Jorge Oliveira.
13.2. Ministro-Substituto presente: Weder de Oliveira.

BENJAMIN ZYMLER

Adoto como relatório a instrução a cargo da Secretaria de Fiscalização de Integridade de Atos e Pagamentos de Pessoal e de Benefícios Sociais (Sefip) , acolhida pelo representante do Ministério Público junto ao Tribunal de Contas da União (MPTCU) : 
"INTRODUÇÃO
Trata-se de atos de pensão civil, submetidos, para fins de registro, à apreciação do Tribunal de Contas da União (TCU) , de acordo com o art. 71, inciso III, da Constituição Federal.  Os atos foram cadastrados e disponibilizados ao TCU por intermédio do Sistema e-Pessoal, na forma do art. 2º e 4º da Instrução Normativa TCU 78/2018.
Os atos desse processo pertencem às seguintes unidades:
Unidade emissora: MINISTÉRIO DA FAZENDA (Extinta) .
Unidade cadastradora:  Ministério da Economia.
Subunidade cadastradora: Superintendência Regional de Administração do Ministério da Economia em São Paulo - SRA/SP_Extinta.
EXAME TÉCNICO
Procedimentos aplicados
Os procedimentos para exame, apreciação e registro de atos de pessoal encontram-se estabelecidos na Instrução Normativa TCU 78/2018 e na Resolução TCU 206/2007. Essas normas dispõem que os atos de pessoal disponibilizados por meio do e-Pessoal devem ser submetidos previamente a críticas automatizadas, com base em parâmetros predefinidos.
As críticas das informações cadastradas na etapa de coleta do ato foram elaboradas e validadas levando-se em conta as peculiaridades de cada ato. Os itens verificados nessa etapa são inerentes a dados cadastrais, fundamentos legais, mapa de tempo, ficha financeira, assim como eventuais ocorrências de acumulação. Trata-se de verificações abrangentes, minuciosas e precisas e sem a necessidade de ação humana e, portanto, menos suscetível a falhas. As críticas aplicadas estão discriminadas no sistema, no Menu e-Pessoal, opção 'Crítica', que podem ser acessadas mediante concessão de perfil específico a servidores do TCU responsáveis pela análise.
Além das críticas automatizadas, há verificação humana adicional no caso de haver alertas do sistema ou informações não formatadas, como esclarecimentos do gestor ou do controle interno.  
As críticas também consideram os registros do Sistema Integrado de Administração de Recursos Humanos (Siape) . O Siape disponibiliza informações atualizadas sobre as parcelas que integram os proventos, diferentemente, portanto, do e-Pessoal, que informa as parcelas no momento do registro do ato. 
Essa confrontação com o Siape fornece uma visão atual e verdadeira da situação, o que permite descaracterizar irregularidades e inconsistências que, embora constantes do e-Pessoal, já foram corrigidas.
As verificações detectadas nos atos encontram-se discriminadas na aba de pendências de cada ato no sistema e-Pessoal, bem como nos espelhos dos atos contemplados por esta instrução.
Exame das Constatações
Ato: 68207/2018 - Interessado: JOSE BELLAN - CPF: XXX.172.358-XX
Beneficiários: BARBARA HELIODORA DAMASCENO BELLAN - CPF: XXX.250.308-XX - Filho (a) e DALVA DANTAS DAMASCENO - CPF: XXX.313.158-XX - Companheiro (a) 
Parecer do Controle Interno: considerar o ato Legal.
Por intermédio de análises realizadas por esta Unidade Técnica no presente ato, não se constatou irregularidade que obste a chancela pela legalidade.
Encaminhamento do ato: 
Considerar LEGAL e conceder registro do ato de JOSE BELLAN. 
Ato: 68933/2018 - Interessado: SEVERINO DE SOUZA OLIVEIRA - CPF: XXX.531.234-XX
Beneficiário: FRANCISCA FRANCINETE DE OLIVEIRA - CPF: XXX.484.484-XX - Cônjuge
Parecer do Controle Interno: considerar o ato Legal.
Por intermédio de análises realizadas por esta Unidade Técnica no presente ato, não se constatou irregularidade que obste a chancela pela legalidade.
Encaminhamento do ato: 
Considerar LEGAL e conceder registro do ato de SEVERINO DE SOUZA OLIVEIRA. 
Ato: 72406/2018 - Interessado: DARCY CESPE BARBOSA - CPF: XXX.111.448-XX
Beneficiário: CELMA HENRIQUES BARBOSA - CPF: XXX.283.978-XX - Cônjuge
Parecer do Controle Interno: considerar o ato Legal.
Por intermédio de análises realizadas por esta Unidade Técnica no presente ato, não se constatou irregularidade que obste a chancela pela legalidade.
Encaminhamento do ato: 
Considerar LEGAL e conceder registro do ato de DARCY CESPE BARBOSA. 
Ato: 88001/2018 - Interessado: JUAREZ ESTEVES DIAS - CPF: XXX.172.028-XX
Beneficiário: ODETE ARRISSE ESTEVES DIAS - CPF: XXX.682.408-XX - Cônjuge
Parecer do Controle Interno: considerar o ato Legal.
Por intermédio de análises realizadas por esta Unidade Técnica no presente ato, não se constatou irregularidade que obste a chancela pela legalidade.
Encaminhamento do ato: 
Considerar LEGAL e conceder registro do ato de JUAREZ ESTEVES DIAS. 
Ato: 13740/2019 - Interessado: ZUZA GOMES BARBOSA - CPF: XXX.798.788-XX
Beneficiário: REGINA CELIA BRASILINO BARBOSA - CPF: XXX.922.698-XX - Cônjuge
Parecer do Controle Interno: considerar o ato Legal.
Por intermédio de análises realizadas por esta Unidade Técnica no presente ato, não se constatou irregularidade que obste a chancela pela legalidade.
Encaminhamento do ato: 
Considerar LEGAL e conceder registro do ato de ZUZA GOMES BARBOSA. 
Ato: 36467/2019 - Interessado: WILSON MIGUEL VIEIRA - CPF: XXX.817.998-XX
Beneficiários: ROSEMARY PAULIN - CPF: XXX.731.368-XX - Cônjuge e EDNA GABRIELA DE JESUS - CPF: XXX.773.168-XX - Ex-esposo (a) pensionado (a) 
Parecer do Controle Interno: considerar o ato Legal.
Por intermédio de análises realizadas por esta Unidade Técnica no presente ato, não se constatou irregularidade que obste a chancela pela legalidade.
Encaminhamento do ato: 
Considerar LEGAL e conceder registro do ato de WILSON MIGUEL VIEIRA. 
Ato: 39196/2019 - Interessado: VANIA DE FATIMA GIACOMELLO - CPF: XXX.950.978-XX
Beneficiários: GIULIA GIACOMELLO POMPILIO - CPF: XXX.372.878-XX - Filho (a) e ANTONIO POMPILIO JUNIOR - CPF: XXX.083.138-XX - Cônjuge
Parecer do Controle Interno: considerar o ato Legal.
Por intermédio de análises realizadas por esta Unidade Técnica no presente ato, não se constatou irregularidade que obste a chancela pela legalidade.
Encaminhamento do ato: 
Considerar LEGAL e conceder registro do ato de VANIA DE FATIMA GIACOMELLO. 
Ato: 44540/2019 - Interessado: HENRIQUE ROBERTO CAVALLI LOPES NOVO - CPF: XXX.913.178-XX
Beneficiário: KARINA TOLEDO RODOVALHO NOVO - CPF: XXX.008.468-XX - Cônjuge
Parecer do Controle Interno: considerar o ato Legal.
Por intermédio de análises realizadas por esta Unidade Técnica no presente ato, não se constatou irregularidade que obste a chancela pela legalidade.
Encaminhamento do ato: 
Considerar LEGAL e conceder registro do ato de HENRIQUE ROBERTO CAVALLI LOPES NOVO. 
Ato: 53323/2019 - Interessado: PAULO VICTOR MALETTA - CPF: XXX.542.338-XX
Beneficiário: CARMEN MARIA DE CARVALHO LEITE MALETTA - CPF: XXX.137.108-XX - Cônjuge
Parecer do Controle Interno: considerar o ato Legal.
Por intermédio de análises realizadas por esta Unidade Técnica no presente ato, não se constatou irregularidade que obste a chancela pela legalidade.
Encaminhamento do ato: 
Considerar LEGAL e conceder registro do ato de PAULO VICTOR MALETTA. 
CONCLUSÃO
A abrangência e a profundidade das verificações levadas a efeito fundamentam convicção de que os atos 53323/2019, 88001/2018, 36467/2019, 13740/2019, 72406/2018, 39196/2019, 68207/2018, 44540/2019 e 68933/2018 podem ser apreciados pela legalidade, em razão de não terem sido encontradas irregularidades nos atos, de acordo com o item Exame das Constatações desta instrução.
PROPOSTA DE ENCAMINHAMENTO
Ante o exposto, com fundamento no art. 71, inciso III, da Constituição Federal, no art. 1º, inciso V, e art. 39, incisos I e II, da Lei 8.443/1992, no art. 260 do Regimento Interno do Tribunal de Contas da União, propõe-se: 
Considerar  LEGAIS e conceder o registro dos atos de PAULO VICTOR MALETTA, JUAREZ ESTEVES DIAS, WILSON MIGUEL VIEIRA, ZUZA GOMES BARBOSA, DARCY CESPE BARBOSA, VANIA DE FATIMA GIACOMELLO, JOSE BELLAN, HENRIQUE ROBERTO CAVALLI LOPES NOVO e SEVERINO DE SOUZA OLIVEIRA."
É o relatório.

não há

Procurador Marinus Eduardo De Vries Marsico.

PESSOAL. PENSÃO CIVIL. BÔNUS DE EFICIÊNCIA E PRODUTIVIDADE. LEGALIDADE DOS ATOS EMITIDOS ANTES DE 30/12/2016. ILEGALIDADE DOS DEMAIS. DETERMINAÇÃO PARA SUSTAÇÃO DOS PAGAMENTOS DA VANTAGEM CONSIDERADA IRREGULAR CONDICIONADA A EVENTUAL DERROTA JUDICIAL DOS INTERESSADOS.

PENSÃO CIVIL (PCIV)

Secretaria de Fiscalização de Integridade de Atos e Pagamentos de Pessoal e de Benefícios Sociais (Sefip).

Trata-se de processo de pensões civis instituídas por ex-servidores do extinto Ministério da Fazenda (atualmente Ministério da Economia) , todos eles ex-ocupantes dos cargos de Auditor Fiscal da Receita Federal do Brasil ou de Analista Tributário da Receita Federal do Brasil.
2. As manifestações da Sefip e do MPTCU foram pela legalidade das concessões.
3. Acolho os pareceres no tocante aos atos relativos aos instituidores Paulo Victor Malleta (beneficiária Carmem Maria de Carvalho Leite Malleta, cônjuge) , Henrique Roberto Cavalli Lopes Novo (beneficiária Karina Toledo Rodovalho Novo, cônjuge) , Vânia de Fátima Giacomello (beneficiários Antônio Pompilio Júnior, cônjuge, e Giulia Giacomello Pompilio, filha menor) e Wilson Miguel Vieira (beneficiárias Edna Gabriela de Jesus e Rosemary Paulin, respectivamente ex-esposa pensionada e cônjuge) , haja vista que foram editados antes do advento da Medida Provisória 765/2016 (publicada em 30/12/2016) , a qual permitiu a inclusão, nos proventos de pensão - inclusive daquelas deferidas sem paridade -, da parcela denominada bônus de eficiência e produtividade, ao mesmo tempo que excluiu a rubrica da base de incidência da contribuição previdenciária.
4. Já os atos de pensões instituídas após 30/12/2016 por Zuza Gomes Barbosa (em favor de Regina Célia Brasilino Barbosa, cônjuge) , Juarez Esteves Dias (em favor de Odete Arrisse Esteves Dias, cônjuge) , Darcy Cespe Barbosa (em favor de Celma Henriques Barbosa, cônjuge) , Severino de Souza Oliveira (em favor de Francisca Francinete Oliveira, cônjuge) e José Bellan (ato de alteração, para inclusão da beneficiária Dalva Dantas Damasceno, companheira, juntamente com a filha Bárbara Heliodora Damasceno) devem ser considerados ilegais, uma vez que contém a rubrica relativa ao Bônus de Eficiência e Produtividade, paga de forma destacada, nada obstante as concessões não tenham paridade com a remuneração da atividade e a parcela não esteja sujeita, nem mesmo na atividade, à incidência de contribuição previdenciária, o que conduz à conclusão de que se trata de vantagem pro labore faciendo.
5. A despeito de a rubrica não ser mencionada nos formulários constantes dos autos, mesmo aqueles relativos aos atos emitidos a partir de 2017, verifico que os beneficiários a recebem normalmente.
6. Contudo, tendo em vista as diversas decisões proferidas liminarmente pelo Supremo Tribunal Federal (STF) que asseguram a continuidade dos pagamentos aos servidores e pensionistas do Ministério da Economia, substituídos processualmente pelos sindicatos das categorias - a exemplo dos MS 35.498, 35.410, 35.490, 35.494 e 35.500, proponho a expedição de determinação para correção dos pagamentos apenas na hipótese de derrota judicial dos interessados. 
Diante do exposto, VOTO por que o Tribunal adote a deliberação que ora submeto à apreciação deste colegiado.
TCU, Sala das Sessões Ministro Luciano Brandão Alves de Souza, em 6 de abril de 2021.
BENJAMIN ZYMLER 
Relator